【裁判字號】    90,訴,1023
【裁判日期】    900816
【裁判案由】    遺產稅
【裁判全文】
臺中高等行政法院判決                              九十年度訴字第一○二三號
                              .
    原      告  甲○○
    代  表  人  乙○○
    訴訟代理人  丙○○
右當事人間因遺產稅事件，原告不服財政部中華民國九十年三月二十六日台財訴字第
○九○一三五○○九五號訴願決定，提起行政訴訟。本院判決如左︰
    主  文
原告之訴駁回。
訴訟費用由原告負擔。
    事  實
甲、事實概要：原告之被繼承人吳卿於民國八十三年十一月十九日死亡，其繼承人原
    告等於八十八年三月十二日依法申報遺產稅，經被告核定遺產總額新臺幣（下同
    ）三八、○九○、一一○元，應納稅額為六、一八一、一六八元。而被繼承人原
    有坐落臺中縣沙鹿鎮○○○段埔子小段八九五地號土地，因已於八十年十二月二
    十七日經臺中縣政府徵收，故並未列入遺產課稅，乃原告於八十五年五月十四日
    繳納遺產稅後，復於八十八年十月五日以被繼承人所有前開地號土地業經臺中縣
    政府更正徵收面積為由，申請退還已繳稅款，案經被告所屬沙鹿稽徵所於八十八
    年十月二十日以中區國稅沙鹿審第八八○一八一一二號函復，未准所請。原告不
    服，循序提起訴願，亦遭駁回，因提起本件行政訴訟。
乙、兩造陳述及爭點：
壹、原告方面：
一、原告聲明求判決：訴願決定及原處分均撤銷；被告應發還吳卿之繼承人甲○○、
    吳正昭、吳銓斌、吳美君、吳昭相、吳國明、吳明富、吳明強、吳心華、吳英美
    等人所繳之遺產稅二十二萬零五百四十六元。
二、原告陳述略謂：
  (一)原告之被繼承人吳卿生前所有坐落臺中縣沙鹿鎮○○○段埔子小段八九五地號土
    地前經臺中縣政府徵收，並已領取土地及地上物之補償費。
  (二)原告之被繼承人吳卿旋於八十三年十一月十九日過世，原告等繼承人就前開補償
    費繳納遺產稅六、一八一、一六八元。詎臺中縣政府於八十八年十月五日更正徵
    收面積為○‧五○六三公頃，其溢徵收面積計有二六五三平方公尺之八十分之十
    六。因該地係保護區，經原告依徵收價額比例即二二○、五四六元向臺中縣政府
    買回。此保護區土地之買回，依法免繳遺產稅。
  (三)被告所屬沙鹿稽徵所八十八年十月二十日中區國稅沙鹿審第八八○一八一一二號
    函說明第二項謂「：：該土地面積當時為臺中縣政府所有」、「前開土地補償並
    無需申報：：且為繼承之權利、義務關係，與遺產稅之核課無涉。」顯然前後矛
    盾，蓋既言該土地（保護區部分）當時已為臺中縣政府所有，原告等人已非所有
    人，又如何申報為遺產？當然無法申報。又於臺中縣政府更正徵收面積後，由原
    告予以買回，則在此之前該土地補償費自已包含在所繳之遺產稅之內，故雖無申
    報，但有繳遺產稅之實，該行政處分顯然違法。
  (四)原告收回土地所繳交之買回價金，應係被繼承人之債務，依法得自遺產中扣除遺
    產總額，因徵收面積錯誤，於繼承當時，尚無從扣除，惟更正面積後，該買回價
    金之被繼承人債務已確定，原告自得主張扣除該部分之遺產，故請求退還該買回
    價金之遺產稅，自屬有據。
貳、被告方面：被告未於言詞辯論期日到場，據其在準備程序中之陳述及所提書狀略
    以：
一、聲明求判決：駁回原告之訴。
二、陳述略謂：
  (一)按「納稅義務人對於因適用法令錯誤或計算錯誤溢繳之稅款，得自繳納之日起五
    年內提出具體證明，申請退還：：：」為稅捐稽徵法第二十八條所明定。次按「
    凡經常居住中華民國境內之中華民國國民死亡時遺有財產者，應就其在中華民國
    境內境外全部遺產，依本法規定，課徵遺產稅。」為遺產及贈與稅法第一條第一
    項所明定。又「被繼承人：：所有坐落苗：：市：段：：地號土地生前經徵收完
    竣後，如係以土地法第二一九條第一項第一款、第二款所列情形之一為理由，於
    死亡後撤銷徵收回復所有權，應免列為遺產課徵遺產稅。：：因此，系爭土地於
    被繼承人死亡時，既經徵收完竣，已非死亡時遺留之財物，免列入遺產課稅，而
    死亡時所遺留應領未領之補償費應屬遺產項目之一，應課徵遺產稅；至嗣後因土
    地撤銷徵收，繼承人取得土地收回權，應屬繼承事實發生後，其所繼承之權利義
    務發生變化，非繼承人死亡時遺留之財產，應與本案遺產稅之核課無涉。」為財
    政部八十一年十二月四日台財稅第八一○五○六七二五號函所明釋。
  (二)本件被繼承人吳卿於八十三年十一月十九日死亡，其原有坐落臺中縣沙鹿鎮○○
    ○段埔子小段八九五地號土地（面積：七七‧一六平方公尺、持分：八十分之十
    六）（按面積應為七七一六平方公尺），因已於八十年十二月二十七日經臺中縣
    政府徵收，故未列入遺產課稅，後該筆土地因臺中縣政府八十八年八月二十七日
    八八府地權字第一一四八三三六號函更正徵收面積為五○六三平方公尺（被告誤
    載為五○‧六三平方公尺，以下本欄部分之內誤載情形相同，逕予更正），要求
    原告繳回溢領補償費，以回復土地所有權，原告乃於八十八年十月五日以此為由
    申請退還已繳稅款，經被告機關所屬沙鹿稽徵所以前開土地補償費被繼承人遺產
    稅並無申報，至嗣後因土地更正徵收面積為五○六三平方公尺，原告取得土地收
    回權繳回溢領補償費應屬繼承事實發生後，其所繼承之權利義務發生變化，應與
    本案遺產稅之核課無涉，而否准之，並經訴願遞予維持。
  (三)訴訟意旨略謂：
    原告復持前詞主張被繼承人所有前開土地，因土地更正徵收面積為五○六三平方
    公尺，須繳回溢領補償費，而此土地為保護區應免遺產稅，故請退還溢繳之遺產
    稅二二○、五四六元。
  (四)查本件被繼承人所有坐落臺中縣沙鹿鎮○○○段埔子小段八九五地號土地，因已
    於被繼承人死亡前（八十三、十一、十九）即八十年十二月二十七日經臺中縣政
    府徵收，並未列入遺產課稅，次查其徵收補償費亦未申報及核課遺產稅，至嗣後
    因土地更正徵收面積為五○六三平方公尺，原告取得土地收回權繳回溢領補償費
    應屬繼承事實發生後，其所繼承之權利義務發生變化，應與本案遺產稅之核課無
    涉。是被告機關所屬沙鹿稽徵所否准其退稅之申請，依前揭財政部函釋規定，並
    無不合，原告之主張委無足採。
    基上論結：原處分及訴願決定並無違誤，請准如訴之聲明判決。
    理  由
一、被告經合法通知，未於言詞辯論期日到場，核無民事訴訟法第三百八十六條各款
    所列情形之一，依原告之聲請，由其一造辯論而為判決。
二、按「納稅義務人對於因適用法令錯誤或計算錯誤溢繳之稅款，得自繳納之日起五
    年內提出具體證明，申請退還：：：」為稅捐稽徵法第二十八條所明定。次按「
    凡經常居住中華民國境內之中華民國國民死亡時遺有財產者，應就其在中華民國
    境內境外全部遺產，依本法規定，課徵遺產稅。」為遺產及贈與稅法第一條第一
    項所明定。又「被繼承人：：所有坐落苗：：市：段：：地號土地生前經徵收完
    竣後，如係以土地法第二一九條第一項第一款、第二款所列情形之一為理由，於
    死亡後撤銷徵收回復所有權，應免列為遺產課徵遺產稅。：：因此，系爭土地於
    被繼承人死亡時，既經徵收完竣，已非死亡時遺留之財物，免列入遺產課稅，而
    死亡時所遺留應領未領之補償費應屬遺產項目之一，應課徵遺產稅；至嗣後因土
    地撤銷徵收，繼承人取得土地收回權，應屬繼承事實發生後，其所繼承之權利義
    務發生變化，非繼承人死亡時遺留之財產，應與本案遺產稅之核課無涉。」為財
    政部八十一年十二月四日台財稅第八一○五○六七二五號函所明釋。
三、查本件原告被繼承人所有坐落臺中縣沙鹿鎮○○○段埔子小段八九五地號土地，
    因於原告被繼承人吳卿死亡（八十三年十一月十九日）之前，即八十年十二月二
    十七日已經臺中縣政府徵收，並非遺產，並未列入遺產課稅；其徵收補償費亦未
    申報及核課遺產稅，有其遺產稅申報書及遺產稅繳清證明書附卷可稽。嗣因土地
    更正徵收面積為五○六三平方公尺，原告取得縮減徵收部分土地收回權，而繳回
    溢領補償費係於繼承事實發生後始行繳回，其所繼承之權利義務發生變化，亦非
    繼承人死亡時遺留之財產，應與本案遺產稅之核課無涉。業經財政部八十一年十
    二月四日台財稅第八一○五○六七二五號函釋如上，自亦無再予核課產稅之問題
    。原告雖稱收回土地所繳交之買回價金，應係被繼承人之債務，依法得自遺產中
    扣除遺產總額云云，惟查原告所繳交之買回價金，並非發生於繼承之前，要非被
    繼承人之債務，而係原告等人買回之價金債務，並非繼承之債務甚明，自無從自
    遺產中扣除遺產總額之可言。本件原告等既未就所徵收其被繼承人所有坐落臺中
    縣沙鹿鎮○○○段埔子小段八九五地號土地及所徵收價款繳交遺產稅，自無返還
    遺產稅之可言。原處分否准原告退還遺產稅之請求，即非無據，訴願決定予以維
    持，亦無不合，原告請求予以撤銷，核無理由，應予駁回。
據上論結，本件原告之訴為無理由，依行政訴訟法第一百九十五條第一項後段、第九
十八條第三項前段、第三百十八條、民事訴訟法第三百八十五條第一項前段，判決如
主文。
中    華    民    國    九     十    年      八      月     十  六      日
                    臺 中 高 等 行 政 法 院  第 三 庭
                                      審 判 長 法  官  王  茂  修
                                               法  官  莊  金  昌
                                               法  官  許  金  釵
右正本證明與原本無異。
如不服本判決，應於判決送達後二十日內向本院提出上訴書狀，其未表明上訴理由者
，應於提起上訴後二十日內向本院提出上訴理由書（須依對造人數附具繕本）；如於
本判決宣示或公告後送達前提起上訴者，應於判決送達後二十日內補提上訴理由書（
須附繕本）。未表明上訴理由者，逕以裁定駁回。
提起上訴應預繳送達用雙掛號郵票拾份(每份三十四元)。
中    華    民    國    九     十    年      八      月    二十一       日
                                       法 院 書 記 官  李  述  燊


司法院資訊處製作；財團法人民間司法改革基金會備份。
